【裁判字號】    98,上易,1210
【裁判日期】    980831
【裁判案由】    妨害名譽
【裁判全文】
臺灣高等法院臺中分院刑事判決        98年度上易字第1210號
上  訴  人  臺灣臺中地方法院檢察署檢察官
被      告  甲○○
                    號
上列上訴人因被告妨害名譽案件，不服臺灣臺中地方法院98年度
易字第1684號中華民國98年6月16日第一審判決（起訴案號：臺
灣臺中地方法院檢察署98年度偵字第4383號），提起上訴，本院
判決如下：
    主  文
上訴駁回。
    事  實
一、甲○○因建屋糾紛，與鄰居乙○○平日關係不睦，嗣於民國
    （下同）97年10月28日上午9時56分許，乙○○認甲○○家
    中曬衣架擋住其家中大門，致其不方便進出而前往甲○○位
    於臺中市○區○○路2段99巷16弄5號住處詢問，甲○○見狀
    ，竟心生不悅，基於公然侮辱之犯意，在其上開住處騎樓之
    不特定多數人得以共見共聞處，以「唸啥小，幹你娘機歪」
    （以臺語發音）等足以貶損乙○○人格之用語，公然辱罵乙
    ○○。甲○○復於同日上午10時10分許，在上址騎樓之不特
    定多數人得以共見共聞處，與乙○○就是否需因上情道歉發
    生口角爭執之際，接續以「阿就用男人用的哈凶重」（以臺
    語發音）之足以貶損乙○○聲譽及人格之言語，公然辱罵乙
    ○○。
二、案經乙○○訴由臺中市警察局第三分局報請臺灣臺中地方法
    院檢察署檢察官偵查起訴。
    理    由
一、證據能力部分：
（一）按被告以外之人於偵查中向檢察官所為陳述，除顯有不可
      信之情況者外，得為證據， 刑事訴訟法第159條之1第2項
      定有明文。因偵查中對被告以外之人（包括證人、鑑定人
      、告訴人、被害人及共同被告等）所為之偵查筆錄，或被
      告以外之人向檢察官所提之書面陳述，性質上均屬傳聞證
      據。惟現階段刑事訴訟法規定檢察官代表國家偵查犯罪、
      實施公訴，依法其有訊問被告、證人及鑑定人之權，證人
      、鑑定人且須具結，而實務運作時，檢察官偵查中向被告
      以外之人所取得之陳述，原則上均能遵守法律規定，不致
      違法取供，其可信度極高，職是，被告以外之人前於偵查
      中所為證述，除反對該項供述得具有證據能力之一方，已
      釋明「顯有不可信之情況」之理由外，不得遽指該證人於
      偵查中之陳述不具證據能力。本件證人乙○○、曾建源、
      楊清勉於檢察官訊問時均係以證人身分具結後陳述（見偵
      查卷第6頁至第9頁），渠等未曾提及檢察官在偵查時有不
      法取供之情形，則渠等當時之供述即無顯不可信之情形，
      是渠等在偵訊時之證述內容，依刑事訴訟法第159條之1第
      2項之規定，自具有證據能力。
（二）按被告以外之人於審判外之陳述，雖不符前4條（指刑事
      訴訟法第159條之1至第159條之4）之規定，而經當事人於
      審判程序同意作為證據，法院審酌該言詞陳述或書面陳述
      作成之情況，認為適當者，亦得為證據；又當事人、代理
      人或辯護人於法院調查證據時，知有第159條第1項不得為
      證據之情形，而未於言詞辯論終結前聲明異議，視為有前
      項之同意，刑事訴訟法第159條之5第1項、第2項定有明文
      。本件被告就檢察官所提出之其他證據之證據能力，均未
      於言詞辯論終結前聲明異議，自視為同意作為證據，本院
      審酌各該證據作成時之情況，無取得證據違法、欠缺供述
      之任意性或證據證明力顯然偏低等不適當之情形，認均有
      證據能力。
二、訊據被告甲○○固坦承於上揭時、地，有說「唸啥小，幹你
    娘機歪」、「阿就用男人用的哈凶重」等語，惟矢口否認有
    何妨害名譽犯行，辯稱：伊說「幹你娘機歪」，是在對伊兒
    子罵，是在罵伊兒子的媽，因為伊兒子衝出去馬路，伊叫伊
    兒子回來，伊兒子不聽，伊便罵兒子；另伊雖有說「阿就用
    男人用的哈凶重」，但係因有的人不渴望婚姻，伊說這句話
    是針對沒有結婚的人講的，不是針對告訴人，且這個用詞沒
    有帶髒話不算罵云云。惟查：
（一）上揭犯罪事實，業據證人即告訴人乙○○於警詢時指訴及
      偵查中證述甚詳（見警卷第3頁、第4頁、偵查卷第5頁至
      第8頁），並經證人曾建源於偵查中證稱：當時伊有在現
      場，甲○○說「幹你娘機歪」是在罵乙○○，那時小孩還
      沒跑出來，乙○○隨即要甲○○道歉，後來吵的很大聲，
      小孩才跑出來等語明確（見偵查卷第8頁）。被告雖以其
      係罵兒子等語置辯，然姑且不論應少有人會以「幹你娘機
      歪」辱罵2、3歲之親生孩童，且觀之案發當日現場對話錄
      音內容，被告係稱：「『唸啥小』，幹你娘機歪」等語，
      且即接稱：「去叫人來告我呀，來呀！」等語，有告訴人
      於偵查中提出案發當時與被告對話之錄音光碟及譯文摘要
      在卷可稽（見偵查卷第15頁、第22頁），並經檢察官當庭
      勘驗屬實，有訊問筆錄載明可憑（見偵查卷第6頁），顯
      見被告實係因告訴人至其住處騎樓反應曬衣架擺放位置過
      程中，心生不滿，因而出言辱罵告訴人「幹你娘機歪」等
      語無誤。又證人楊清勉於偵查中雖證稱：甲○○因小孩子
      跑出去馬路，甲○○拉不住小孩而生氣，才罵「幹你娘機
      歪」等語（見偵查卷第8頁），惟被告就此係辯稱：因為
      伊兒子衝出去馬路，伊叫伊兒子回來，伊兒子不聽，伊便
      罵兒子云云，即證人楊清勉所證述之情節核與被告上開所
      辯在細節上已有出入，且被告於偵查中陳稱案發當時其叔
      叔在場，其叔叔可為證人作證等語，證人楊清勉旋即到庭
      作證（見偵查卷第6頁、第7頁），被告於原審復自承證人
      楊清勉係案發當日到家中作客的朋友（見原審卷第11頁反
      面），顯見被告與證人楊清勉之關係密切且友好，則證人
      楊清勉之證詞，恐有偏袒迴護被告之虞，尚非可採，自不
      得據此作為有利於被告之認定。
（二）被告雖復辯稱：「阿就用男人用的哈凶重」並非針對告訴
      人，且這個用詞並無涉及辱罵云云，惟觀之案發當日現場
      對話錄音內容，被告在稱：「阿就用男人用的哈凶重」之
      前，告訴人與被告之對話內容為：告訴人稱：「都是你在
      欺負我，我哪敢欺負你」。被告稱：「誰敢欺負妳，要欺
      負妳也只有妳丈夫和妳豆陣才有能耐欺負妳，誰有能耐欺
      負妳」。告訴人稱：「我還沒結婚，你不要亂講話」等語
      ，亦有告訴人於偵查中提出案發當時與被告對話之錄音光
      碟及譯文摘要在卷可稽（見偵查卷第15頁、第22頁），則
      觀諸其等所有對話，堪認被告所稱：「阿就用男人用的哈
      凶重」等語，顯係針對告訴人所為；且按刑法第309條所
      規定「侮辱」，係指直接對人辱罵、嘲笑或其他表示足以
      貶損他人評價之意思，此應就案情整體，顧及行為人之年
      齡、教育程度、職業、與被害人之關係、行為地之方言或
      用詞習慣等事項為判斷。而「用男人用的哈凶重」一詞，
      本即含有對女性性生活及性關係為人格、聲譽、社會地位
      貶抑之意。本件被告在住處面臨馬路之騎樓之公開場所，
      於對話過程中已知悉告訴人未婚，猶向告訴人口出「阿就
      用男人用的哈凶重」等言詞，在現今社會上之多數見解均
      認為係以使人難堪為目的之言語，其意義已表示譏諷、輕
      蔑，並有對告訴人之男女關係表示粗鄙、歧視之言語，而
      有公開貶抑告訴人人格、聲譽之意涵，足以對於告訴人在
      社會上所保持之人格及地位，達貶損其評價之程度，且被
      告對告訴人所為之輕蔑表示，已足使未婚之告訴人在精神
      上、心理上感受到難堪。是被告所為，依據社會通念，顯
      屬侮辱之言語甚明。被告係智慮成熟之成年人，有相當之
      社會經驗，對此豈能諉為不知，故其此部分所辯，亦不可
      採。
（三）至於被告雖以告訴人家中裝有監視錄影器，告訴人應提出
      監視錄影畫面來證明證人曾建源當天在場云云置辯，惟告
      訴人於偵查及原審審理時均已稱：伊住處的監視錄影光碟
      有容量限制，案發當時的畫面早就被後來的畫面取代，伊
      想說有錄音證明被告犯罪即可，故未保留案發當時的畫面
      等語（見偵查卷第9頁、原審卷第10頁反面），且證人曾
      建源於偵查中係具結證稱本件案發當時在場，即其業以文
      書保證其所陳述之事實為真實，否則願受刑法偽證罪之處
      罰，衡情證人曾建源當無甘冒被追訴較重之偽證罪而虛偽
      證述被告觸犯較輕之公然侮辱罪之理；況證人曾建源亦證
      述楊清勉於案發當時在場，後來他們（指被告及告訴人）
      吵的很大聲，小孩（應指被告之子）才跑出來等語（見偵
      查卷第8頁），亦核與被告所稱案發當時其餘在場者之情
      相符，則證人曾建源案發當時若未在場，當無法為此陳述
      ；又被告為上揭公然侮辱犯行，業經告訴人提出案發當時
      與被告對話之錄音光碟及譯文摘要在卷可稽，已可佐證告
      訴人之上開指訴。是被告徒以告訴人未能提出案發當時之
      監視錄影畫面以證明證人曾建源當天確實在場，而認告訴
      人之指訴及證人曾建源之證述不可採云云，均不可採。
（四）綜上所述，被告上開所辯，應係事後卸責之詞，並非可採
      。被告上揭公然侮辱犯行，事證明確，應堪認定。
三、核被告所為，係犯刑法第309條第1項之公然侮辱罪。而按數
    行為於同時同地或密切接近之時地實施，侵害同一之法益，
    各行為之獨立性極為薄弱，依一般社會健全觀念，在時間差
    距上，難以強行分開，在刑法評價上，以視為數個舉動之接
    續施行，合為包括之一行為予以評價，較為合理，則屬接續
    犯，而為包括之一罪（最高法院86年臺上字第3295號判例意
    旨參照）。查被告於97年10月28日之同日10餘分鐘內，接續
    2 次公然侮辱行為，時間、地點密切，且均係侵害同一法益
    ，上開2行為之獨立性薄弱，依一般社會健全觀念，難以強
    行分開，在刑法評價上，應視為數個舉動之接續施行，合為
    包括之一行為予以評價，為接續犯。原審經審理結果，認被
    告罪證明確，適用刑法第309條第1項、第41條第1項前段，
    刑法施行法第1條之1第1項、第2項前段等規定，並審酌被告
    素行尚稱良好，有臺灣高等法院被告前案紀錄表在卷可憑，
    茲因未能妥善處理與告訴人之上開糾紛，一時失慮口不擇言
    ，致犯上開犯行，犯罪之動機、目的尚屬單純，所用手段粗
    俗、所生危害尚非重大，及其犯罪後未能與告訴人和解等一
    切情狀，量處拘役20日，並諭知易科罰金之折算標準。核其
    認事用法俱無不當，量刑亦稱允洽。檢察官上訴意旨雖以據
    告訴人具狀指陳原審量刑過輕，似有未當，並以被告於警、
    偵訊及審理中均否認犯行，犯後態度不佳，且迄未賠償告訴
    人所受之精神上損害，原審僅量處拘役20日，實有量刑過輕
    違反比例原則及公平原則，而難收矯正之效等語，而指摘原
    判決不當。惟按量刑輕重係屬事實審法院得依職權自由裁量
    之事項，苟已斟酌刑法第57條各款所列情狀而未逾越法定刑
    度，不得遽指為違法（最高法院72年度台上字第6696號、75
    年度台上字第7033號判例要旨參照）；且在同一犯罪事實與
    情節，如別無其他加重或減輕之原因，下級審量定之刑，亦
    無過重或失輕之不當情形，則上級審法院對下級審法院之職
    權行使，原則上應予尊重（最高法院85年度台上字第2446號
    裁判意旨參照）；又按刑事訴訟法為保障被告之防禦權，尊
    重其陳述之自由，包括消極不陳述與積極陳述之自由，前者
    賦予保持緘默之權，後者則享有無須違背自己之意思而為陳
    述之權，此外，被告尚得行使辯明權，以辯明犯罪嫌疑，並
    就辯明事項之始末連續陳述；於審判期日調查證據完畢後，
    更得就事實及法律辯論之（第95條第2款、第96條、第289條
    第1項參照）。此等基於保障被告防禦權而設之陳述自由、
    辯明及辯解（辯護）權，既係被告依法所享有基本訴訟權利
    之一，法院復有闡明告知之義務，則科刑判決時，對刑之量
    定，固應以被告之責任為基礎，本於比例、平等及罪刑相當
    等原則，並審酌刑法第57條所列各款情狀為輕重之標準，然
    其中同條第10款所稱犯罪後之態度，係指被告犯罪後，因悔
    悟而力謀恢復原狀，或與被害人和解，賠償損害等情形而言
    ，應不包括被告基於防禦權之行使而自由陳述、辯明或辯解
    （辯護）時之態度。是自不得因被告否認或抗辯之內容與法
    院依職權認定之事實有所歧異或相反，即予負面評價，逕認
    其犯罪後之態度不佳，而採為量刑畸重標準之一（最高法院
    97年度台上字第6725號判決參照），故檢察官以被告否認犯
    行指摘原審量刑過輕，即無可取。又查被告於本院辯論終結
    前雖尚未賠償告訴人損害，惟告訴人於本院98年8月5日審理
    時，已當庭提出附帶民事訴訟起訴狀，是被告後續仍須負責
    理賠告訴人精神上之損害，是認原審所為量刑尚無過輕之情
    形，堪允生警惕之效，並符合罪刑相當原則。故檢察官據告
    訴人請求以被告無和解誠意，認原審量刑過輕及有違比例原
    則，上訴指摘原判決不當，即無可採，其上訴為無理由，應
    予駁回。
據上論斷，應依刑事訴訟法第368條，判決如主文。
本案經檢察官丙○○到庭執行職務。
中    華    民    國    98    年    8     月    31   日
            刑事第七庭    審判長法  官  林  榮  龍
                                法  官  江  錫  麟
                                法  官  張  惠  立
上列正本證明與原本無異。
不得上訴。
                                書記官  陳  慈  傳
中    華    民    國    98    年    9     月    1    日
附錄本案論罪科刑法條全文
刑法第309條第1項：
公然侮辱人者，處拘役或3百元以下罰金。


司法院資訊處製作；財團法人民間司法改革基金會備份。
